臺灣高等法院臺中分院刑事判決　　　　100年度上易字第167號
上　訴　人　臺灣彰化地方法院檢察署檢察官
被　　　告　粘老業
上列上訴人因家庭暴力防治法案件，不服臺灣彰化地方法院99年
度易字第1298號中華民國99年12月14日第一審判決（起訴案號：
臺灣彰化地方法院檢察署99年度偵字第6479號），提起上訴，本
院判決如下：
    主  文
原判決撤銷，發回臺灣彰化地方法院。
    理  由
一、本件原決判決以：「（一）檢察官認被告涉嫌違反家庭暴力
    防治法罪嫌，於99年11月11日聲請對被告以簡易判決處刑，
    該案並於99年12月2日繫屬於本院，惟檢察官業於聲請簡易
    判決處刑前，已於99年8月4日對被告就本案諭知緩起訴處分
    ，期間2年，緩起訴條件則為不得違反保護令內容，此有檢
    察官99年8月4日上午10時55分訊問筆錄（見99年度偵字第
    6479 號第27頁）可稽，被告並當庭同意乙節，亦有前述檢
    察官訊問筆錄在卷足憑，是前開緩起訴處分，既已對外表示
    ，自生其效力，縱未經公告或未製作緩起訴處分書，均不影
    響其效力。茲檢察官既經被告同意後對被告諭知附條件緩起
    訴處分，檢察官自應受該處分拘束，即應依刑事訴訟法第
    255條第1項製作處分書，將處分書送達於被告，以保障被告
    之權利。倘於緩起訴期間，因被告未履行緩起訴之條件內容
    ，檢察官始可依職權撤銷緩起訴處分，並於刑事訴訟法第
    256條之1程序終結後，繼續偵查或起訴。末按，檢察官若依
    最高法院94 年台非字第215號判例意旨，以發現新事實或新
    證據，於緩起訴期間，對被告之同一案件逕行起訴或聲請簡
    易判決處刑，亦須於起訴書或聲請簡易判決處刑書內記載該
    新事實、新證據，否則，仍難謂其起訴程序符合法律規定之
    要件（最高法院98年台非字第63號判決意旨參照）。（二）
    本件被告就所犯之家庭暴力防治法案件，先獲檢察官諭知緩
    起訴處分，期間2年，而在2年期限內，檢察官除未有撤銷緩
    起訴處分之書面或筆錄可稽外，復未記載本件有發現新事實
    或新證據，而逕行聲請以簡易判決處刑，是本件檢察官係在
    合法生效之緩起訴期間內，逕對被告聲請簡易判決處刑，揆
    諸上揭說明，其起訴程式違背法律規定之程式甚明，爰不經
    言詞辯論，依刑事訴訟法第303條第1款之規定，逕為諭知不
    受理之判決。」
二、檢察官上訴意旨則以：（一）原審理由略以：檢察官於聲請
    簡易判決處刑前，已於偵查中當庭諭知緩起訴處分，並經被
    告粘老業當庭同意，是前開緩起訴處分，既已對外表示，自
    生其效力，縱未經公告或製作緩起訴處分書，均不影響其效
    力，故本案未撤銷緩起訴處分而繼續偵查聲請簡易判決處刑
    ，起訴程序自有違背法律規定之程序等語。（二）檢察官固
    於民國99年8月4日偵查中對被告粘老業諭知緩起訴期間為2
    年，緩起訴條件為不得違反保護令內容。然緩起訴處分需俟
    「正式對外公告」發生終結偵查之結果，始生效力。因檢察
    官之前開諭知係在『偵查不公開之訊問時』，對被告所為之
    告知，並非已為對外之表示，要與法院係公開法庭對當事人
    宣示判決或裁定有所不同，是原審認定經檢察官於偵查訊問
    時諭知緩起訴，緩起訴處分即對外生效，此等見解容有誤會
    。（三）按刑事訴訟法第253條之1之案件經檢察官為緩起訴
    之處分者，如無得聲請再議之人時，原檢察官應依職權逕送
    直接上級法院檢察署檢察長或檢察總長再議，並通知告發人
    ，刑事訴訟法第256條第3項定有明文。考其立法意旨，經檢
    察官為緩起訴處分，如有告訴人得聲請再議，當尊重其意見
    決定是否再議，但如屬告發之案件，無得聲請再議之人時，
    為免一經檢察官為緩起訴處分，即告確定，自宜慎重，乃增
    訂依職權送再議之規定，以資適用。倘依原審之見解，檢察
    官前於偵訊時諭知附條件緩起訴處分之應履行事項，即生對
    外生效之效力，則職權再議制度無異形同虛設，亦剝奪上級
    法院檢察署審查緩起訴處分是否合法妥適之權限，是原審之
    法律見解，已違反刑事訴訟法緩起訴處分之規範制度。（四
    ）次查，檢察官偵查中諭知被告附條件緩起訴處分之應履行
    事項，固足為信賴之基礎事實，然檢察官就偵查中之案件，
    依其偵查之結果所為之緩起訴處分，自「正式對外公告」始
    發生偵查終結之效力，是以，該項諭知既係在偵查不公開之
    訊問時對被告所為之告知，尚難謂有何信賴基礎可言。何況
    ，當檢察官認並未徵得被害人粘許冷雅同意對被告為緩起訴
    ，不宜逕為緩起訴處分後，仍再次傳喚被告，告知不宜緩起
    訴之原因及就犯罪事實訊問被告（因適逢99年9月1日承辦檢
    察官異動），則被告主觀上已知悉該緩起訴處分因尚未正式
    對外公告，不生效力，難認被告於客觀上有何具體表現其信
    賴之行為。再者，緩起訴處分制度之運用與否，端視檢察官
    最終對外之公告而定，被告是否因緩起訴處分確定而不被提
    起公訴，此乃緩起訴處分制度予以被告等之反射利益，乃其
    等主觀上之期待，應無信賴保護原則之適用。（五）再查，
    檢察官所為起訴或不起訴處分，須至「對外表示」始發生效
    力，該起訴書或處分書之制作，僅屬程式之問題，不影響起
    訴或不起訴處分之效力（司法院32年院字第2550號解釋、最
    高法院89年度台上字第1581號判決參照）。而所謂「對外表
    示」，因檢察官所為之起訴處分、緩起訴處分、不起訴處分
    與法院所為之判決，兩者之法律性質不同，無從類推適用刑
    事訴訟法第224條規定。申言之，法院得以「當庭諭知」方
    式作為判決成立、生效之效力，乃因刑事訴訟法第224條規
    定：「判決應宣示之。但不經言詞辯論之判決，不在此限」
    ，及同法第225條規定：「宣示判決，應朗讀主文，說明其
    意義，並告以理由之要旨。宣示裁定，應告以裁定之意旨；
    其敘述理由者，並告以理由。裁定以當庭所為者為限，應宣
    示之」為法律依據，刑事訴訟法對於法院之裁判有「宣示」
    之嚴格法定程序，惟對於檢察官於偵查中，則並未規定得以
    「宣示」之方式為「不起訴處分」、「緩起訴處分」，就刑
    事訴訟法之法律體系以觀，係因立法者有意區別而顯非法律
    漏洞。故檢察官所為之緩起訴處分、不起訴處分並無類推適
    用上開刑事訴訟法規定之理。綜上可知，所謂「對外表示」
    係指「經以公告方式對外表示」，非謂檢察官當庭對被告表
    示本件欲為緩起訴處分，即發生緩起訴處分之效力。（六）
    綜上，檢察官雖於偵訊時以言詞告知為緩起訴處分，然因尚
    未公告，處分自不成立、生效，偵查亦未終結，故檢察官所
    為聲請簡易判決處刑，應為適法。
三、查刑事訴訟法為配合由職權主義調整為改良式當事人進行主
    義，乃採行起訴猶豫制度，於同法增訂第253條之1 ，許由
    檢察官對於被告所犯為死刑、無期徒刑或最輕本刑三年以上
    有期徒刑以外之罪之案件，得參酌刑法第57條所列事項及公
    共利益之維護，認為適當者，予以緩起訴處分，期間為一年
    以上三年以下，以觀察犯罪行為人有無施以刑法所定刑事處
    罰之必要，為介於起訴及微罪職權不起訴間之緩衝制度設計
    。此一緩起訴處分通常具有檢察官最終處分之意義，並予案
    件諸多關係人以極大之影響，且因賦予一定之法律上效果，
    是法律乃規定必須對外為明確之表示，同時應出以書面，此
    觀同法第255條自明。則檢察官所為之緩起訴處分究何時發
    生效力，端繫於是否符合：是否對外表示（即對外揭示公
    告）；及是否為緩起訴處分書面等二要件。如檢察官僅於
    偵查中當庭對被告諭知緩起訴處分，而無對外揭示公告或製
    作緩起訴處分書者，難認上開緩起訴處分已合法生效（最高
    法院99年度台上字第8034號刑事判決意旨參照）。查，本件
    依99年8月4日偵查筆錄所載，縱認檢察官當庭諭知予粘老業
    緩起訴處分，惟該處分並未對外揭示公告，亦未以書面為之
    ，揆諸前揭說明，尚難認該緩起訴處分已合法生效（檢察官
    另於99年9月21日當庭告知粘老業，檢察官於99年8月4日當
    庭所諭知之緩起訴處分與要件不符）。則檢察官嗣後依偵查
    所得之證據，足認粘老業有犯罪嫌疑而提起公訴，即難認有
    何違誤。則原判決就本件認為起訴違背程序規定而為不受理
    之判決，即有不合，檢察官上訴為有理由，應將本件判決撤
    銷，發回原審法院另為適法之判決，並不經言詞辯論為之。
據上論結，應依刑事訴訟法第369條第1項前段、第372條，判決
如主文。
中    華    民    國  100    年    1    月      31    日
            刑事第七庭   審判長法  官 林 榮 龍
                               法  官 王 義 閔
                               法  官 黃 仁 松
以上正本證明與原本無異。
不得上訴。
                               書記官 鄧 智 惠
中    華    民    國   100    年    1     月    31    日